【裁判字號】    89,判,1493
【裁判日期】    890512
【裁判案由】    營業稅
【裁判全文】
行  政  法  院  判  決                          八十九年度判字第一四九三號
    原      告  國原育樂事業股份有限公司
    代  表  人  甲○○
    被      告  臺北市稅捐稽徵處
右當事人間因營業稅事件，原告不服財政部中華民國八十七年八月二十八日台財訴第
000000000號再訴願決定，提起行政訴訟。本院判決如左︰
    主  文
再訴願決定、訴願決定及原處分關於罰鍰部分均撤銷。
原告其餘之訴駁回。
    事  實
緣原告經營「國原高爾夫俱樂部」，於民國（以下同）七十九年至八十二年間向其會
員收取保證金，金額計新台幣（以下同）八五、三一四、二八六元（不含稅），未依
規定開立統一發票，漏報銷售額，案經財政部台北市國稅局查獲，移由被告審理，經
核定漏開統一發票並漏報銷售額，應補徵營業稅四、二六五、七一四元，並按所漏稅
額科處五倍罰鍰計二一、三二八、五○○元（計至百元止）。原告不服，申請復查結
果，以七十九年六月四日以前收取保證金一七一、四二九元（不含稅）尚無明確之函
釋可資遵循，自難歸責於原告，應免處以漏稅罰，乃將罰鍰更正為二一、二八五、七
○○元。原告仍不服，循序提起訴願、再訴願，遞遭決定駁回，遂提起行政訴訟。茲
摘兩造訴辯意旨如次：
原告起訴意旨略謂︰一、保證金並非營業稅課徵標的：營業稅法第一條明文規定：「
在中華民國境內銷售貨物或勞務及進口貨物，均應依本法規定課徵營業稅。」同法第
三條第二項前段規定：「提供勞務予他人，或提供貨物與他人使用收益，以取得代價
者，為銷售勞務。」原告經營「國原高爾夫俱樂部」，供會員從事高爾夫球活動，並
依其消費情形收取會費，收取代價之會費屬銷售勞務，原告業已依前述規定開立統一
發票，繳納營業稅。另向會員收取之保證金，係供會員入會後，若消費行為因故未能
給付會費時，可將保證金作為抵償之用。就營業人所收保證金之性質而言，於收取保
證金時，並無提供勞務亦未提供場地或設備供會員使用。換言之，並無銷售勞務之營
業行為，因此，所收之保證金，並非銷售勞務之收入，應免開立統一發票，免徵營業
稅。此乃財政部七十六年二月十日台財稅第0000000號函所明示。被告昧於事
實，堅持主張以財政部七十九年六月四日台財稅第七九○六六一三○三號函之規定，
作為課徵營業稅之理由。倘若營業人收取的保證金，必須課徵營業稅。為何營業人出
租房屋所取的保證金，依規定不屬於銷售勞務之收入，免開立統一發票，免徵營業稅
。具有同樣法律性質的保證金，卻有不同的認定標準，誠屬不合理，令人難以甘服。
二、解釋函不能牴觸營業稅法：被告雖以財政部七十九年六月四日台財稅第七九○六
六一三○三號函，作為課徵營業稅之理由。惟該解釋函之內容為：「．．．向會員收
取入會費或保證金，如於契約訂定屆滿一定期間退會者，准予退還，未屆滿一定期間
退會者，不予退還之情形，均應於收款時開立統一發票，課徵營業稅及娛樂稅．．．
。」該解釋函之內容，拘泥於保證金。是否於一定期間退還，作為課徵營業稅之依據
。忽略保證金並未提供勞務予他人，或提供貨物與他人使用，並非營業行為。該函令
與營業稅法第一條及第三條之規定顯然不符。被告引用之解釋令與營業稅法之規定牴
觸，違反租稅法律主義之原則，似嫌草率，顯有不當。盼鈞院明鑑。三、綜上所陳理
由，被告之核定，顯有違誤，請將決定及原處分均撤銷等語。
被告答辯意旨略謂︰一、查原告係經營會員制旅遊、渡假及高爾夫球俱樂部，其向會
員收取保證金時，並未開立統一發票，金額合計八五、三一四、二八六元，此有會員
合約書二份、原告帳冊節本、保證金統計表、統一發票明細表等附案可稽，復為原告
所不爭，事證明確，被告乃據以補徵營業稅四、二六五、七一四元。二、財政部七十
九年六月四日台財稅第七九○六六一三○三號函釋規定：「．．．說明：三、．．．
（一）高爾夫球場（俱樂部）係屬娛樂業，在籌備中或興建中，即向會員銷售會員證
，收取不退還之入會費或保證金，係預收收費額之營業行為，應於收款時開立統一發
票課徵營業稅及娛樂稅。（二）高爾夫球場（俱樂部）向會員收取入會費或保證金，
如於契約訂定屆滿一定期間退會者，准予退還；未屆滿一定期間退會者，不予退還之
情形，均應於收款時開立統一發票，課徵營業稅及娛樂稅。迨屆滿一定期間實際發生
退會而退還入會費或保證金時，准予檢附有關文件向主管稽徵機關申請核實退還已納
稅款。」雖原告主張會員入會所繳納之保證金，於會員退會時應即退還，應免開立發
票乙節；惟查，其與會員訂立之上開合約書均約定：「會員入會滿三年可申請退會．
．．」「凡申請退會或因．．．者，均由本俱樂部之董事會裁定核准後方可辦理退會
。（入會未滿三年不得申請退會）」或「會員入會後，因個人特別因素可隨時申請退
會，惟須以書面申請通知本俱樂部經董事會核准為之」，均屬附條件之退會，保證金
於會員退會時雖係一次退還，惟會員或須於契約訂定屆滿三年後方得退會，或須因個
人特別因素並經該俱樂部董事會核准，始能退會。是以原告並非無條件退還保證金。
揆諸上開財政部函釋意旨，被告認原告向會員收取保證金時，應開立統一發票並課徵
營業稅，自無違誤。三、至原告主張保證金並未提供勞務予他人，或提供貨物與他人
使用，並非營業行為，應免徵營業稅乙節，查以會員制方式經營高爾夫球場（俱樂部
）於會員入會時向會員所收取之入會保證金，揆其性質，係擔保會員履行會員合約約
定之保證，即原告所稱若消費行為因故未能給付會費時，可將保證金作為抵償之用，
由會員合約所載「會員入會滿三年，始可辦理會籍轉讓，....原已繳納之保證金將隨
同會籍一起移轉給新會員」，顯然繳納保證金為入會之必要條件，以此為經營方式難
謂與提供勞務予他人使用之營業行為無甚關連，亦與房屋出租將所有物交付予他人以
取得對償性擔保之押金不同，押金之交付非租賃契約成立之必要條件，原告所訴自有
誤會。況保證金依合約書約定於會員退會時，需具備一定條件始准予退還，則於條件
成就前，該保證金依前揭財政部七十九年六月四日台財稅第七九○六六一三○三號函
釋規定，自應於收款時開立統一發票，課徵營業稅。又上開函釋係財政部基於中央財
稅主管機關職權，就收受保證金之各種態樣，是否應課營業稅之營業行為予以闡明，
符合營業稅法之立法趣旨，自未逾營業稅法之範圍，是其所訴各節，核非可採；從而
，本案原核定補徵營業稅額及所為罰鍰處分，並無違誤等語。
    理  由
本件理由分兩部分說明：
壹、補徵營業稅部分：一、按「在中華民國境內銷售貨物或勞務及進口貨物，均應依
本法規定課徵營業稅。」、「提供勞務予他人，或提供貨物與他人使用、收益，以取
得代價者，為銷售勞務。」、「營業人銷售貨物或勞務，應依本法營業人開立銷售憑
證時限表規定之時限，開立統一發票交付買受人。」及「營業人有左列情形之一者，
主管稽徵機關得依照查得之資料，核定其銷售額及應納稅額並補徵之：一．．．四短
報、漏報銷售額者。」分別為營業稅法第一條、第三條第二項前段、第三十二條第一
項前段及第四十三條第一項第四款所規定。次按「以會員制方式經營銷售貨物或勞務
之營業人，所收取之入會費，係提供會員入會權利，並提供設備供會員使用之代價．
．．應課徵營業稅．．．三至如會員入會所繳納之入會費中屬存儲金、保證金等性質
，於會員退會時應即退還者，尚非銷售勞務之收入，應免開立統一發票，免徵營業稅
，但書立之收據，應按銀錢收據貼用印花稅票。」「．．．說明：三．．．（一）高
爾夫球場（俱樂部）係屬娛樂業，在籌備中或興建中，即向會員銷售會員證，收取不
退還之入會費或保證金，係預收收費額之營業行為，應於收款時開立統一發票課徵營
業稅及娛樂稅。（二）高爾夫球場（俱樂部）向會員收取入會費或保證金，如於契約
訂定屆滿一定期間退會者，准予退還；未屆滿一定期間退會者，不予退還之情形，均
應於收款時開立統一發票，課徵營業稅及娛樂稅。迨屆滿一定期間實際發生退會而退
還入會費或保證金時，准予檢附有關文件向主管稽徵機關申請核實退還已納稅款。」
復分別經財政部七十六年二月十日台財稅第0000000號及七十九年六月四日台
財稅第七九○六六一三○三號函釋有案。二、本件原告係經營會員制旅遊及渡假、高
爾夫球俱樂部，其於七十九年至八十二年間向其會員收取保證金，金額計八五、三一
四、二八六元（不含稅），未依規定開立統一發票，案經財政部台北市國稅局查獲，
移由被告審理，有合約書二份、原告帳冊節本、保證金統計表、統一發票明細表等附
案可稽，復為原告所不爭，事證明確，被告乃據以補徵營業稅四、二六五、七一四元
，於法尚無不合。原告雖訴稱：伊向會員收取之保證金，係供會員入會後，若消費行
為因故未能給付會費時，可將保證金作為抵償之用。就營業人所收保證金之性質而言
，於收取保證金時，並無提供勞務亦未提供場地或設備供會員使用。換言之，並無銷
售勞務之營業行為，因此，所收之保證金，並非銷售勞務之收入，應免開立統一發票
，免徵營業稅。被告雖以財政部七十九年六月四日台財稅第七九○六六一三○三號函
，作為課徵營業稅之理由。惟該解釋函之內容，拘泥於保證金是否一定期間退還，作
為課徵營業稅之依據。忽略保證金並未提供勞務予他人，或提供貨物與他人使用，並
非營業行為。該函令與營業稅法第一條及第三條之規定顯然不符。．．．。」等語。
然查：(一)原告係經營會員制旅遊及渡假、高爾夫球俱樂部，其據以向會員收取保證金
之合約書第四項會籍轉讓、退會、終止合約欄明訂「凡申請退會或因．．．者，均由
本俱樂部之董事會裁定，核准後方可辦理退。（入會未滿三年不得申請退會）」或「
會員入會後，因個人特別因素可隨時申請退會，惟須以書面申請通知本俱樂部經董事
核准為之」，均屬附條件之退費，保證金於會員退會時雖係一次退還，惟會員或須於
契約訂定屆滿三年後方得退會，或須因個人特別因素並經該俱樂部董事會核准，始能
退會，並非無條件退還保證金，則被告依據財政部七十九年六月四日台財稅第七九○
六六一三○三號函釋意旨，認該保證金應於收款時開立統一發票，課徵營業稅，與營
業稅法第一條及第三條規定尚無牴觸。(二)原告引用財政部七十六年二月十日台財稅第
0000000號、七十八年二月二十二日台財稅第000000000號及八十一
年五月十五日台財稅第八一○七八二二九三號函釋「保證金於會員退會時應即退還者
，尚非銷售勞務之收入，應免徵營業稅」及「保證金於契約訂定隨時退會准予退還者
，非屬銷售勞務收入」，均係就保證金得無條件退還之情形所為解釋，自難援引適用
。(三)原告又指稱財政部七十九年六月四日台財稅第七九○六六一三○三號函釋係針對
尚於籌備中或興建中（尚未開業）之高爾夫球場（俱樂部）而言，原告已正式營業，
被告引用該解釋函令有誤。然查上開該函釋說明三(二)係就高爾夫球場收取之入會費或
保證金是否屬不退還之入會費或保證金，而應否課徵營業稅之問題所為之釋示。不論
已正式營業及籌備中或興建中之高爾夫球場，自均有其適用；至說明三(一)，則係特別
釋明籌備中或興建中高爾夫球場，何以尚無營業行為，即應於收款時開立統一發票之
理由為由。(四)原告所指稱財政部七十九年六月四日台財稅第七九○六六一三○三號函
釋之內容，拘泥於保證金是否一定期間退還，作為課徵營業稅之依據，而忽略保證金
並未提供勞務予他人，或提供貨物與他人使用，並非營業行為，該函令與營業稅法第
一條及第三條規定顯然不符，被告引用之解釋令與營業稅法之規定牴觸，違反租稅法
律主義原則，顯有違誤乙節，查以會員制方式經營高爾夫球場（俱樂部）於會員入會
時向會員所收取之入會保證金，揆其性質，係擔保會員履行會員合約約定之保證，即
原告所稱若消費行為因故未能給付會費時，可將保證金作為抵償之用，由會員合約所
載「會員入會滿三年，始可辦理會籍轉讓，....原已繳納之保證金將隨同會籍一起移
轉給新會員」，顯然繳納保證金為入會之必要條件，難謂與提供勞務予他人使用之營
業行為無甚關連，亦與房屋出租之押金不同，押金之交付非租賃契約成立之必要條件
。況保證金依合約書約定於會員退會時，需具備一定條件始准予退還，則於條件成就
前，該保證金依前揭財政部七十九年六月四日台財稅第七九○六六一三○三號函釋規
定，自應於收款時開立統一發票，課徵營業稅。又上開函釋係財政部基於中央財稅主
管機關職權，就收受保證金之各種態樣，是否應課營業稅之營業行為予以闡明，符合
營業稅法之立法趣旨，自未逾營業稅法之範圍，是其關於補徵營業稅所訴各節，核非
可採；從而被告核定補徵營業稅於法尚無不合，一再訴願決定就此部分予以維持，亦
無不妥。原告此部分起訴意旨，為無理由，應予駁回。
貳、違反營業稅法科處罰鍰部分：一、按「人民違反法律上之義務而受行政罰之行為
，法律無特別規定時，雖不以出於故意為必要，仍須以過失為其責任條件。」司法院
釋字第二七五號解釋足資參照。查本件被告以原告上開未依規定開立統一發票之行為
，除應該補徵營業稅，有如前述外，同時並依營業稅法第五十一條第三款規定，按所
漏稅額科處五倍罰鍰計二一、三二八、五○○元。惟查有關高爾夫球場（俱樂部）向
會員收取保證金時，應否開立統一發票，財政部先於七十六年二月十日以台財稅第七
五一九七七一號函釋規定：「．．．以會員制方式經營銷售貨物或勞務之營業人，所
收取之入會費，係提供會員入會權利，並提供設備供會員使用之代價．．．應課徵營
業稅．．．三、至如會員入會所繳納之入會費中屬存儲金、保證金等性質，於會員退
會時應即退還者，尚非銷售勞務之收入，應免開立統一發票，免徵營業稅，但書立之
收據，應按銀錢收據貼用印花稅票。」在案，至七十九年六月四日始再以台財稅第七
九○六六一三○三號函釋規定：「．．．說明：三、．．．（一）高爾夫球場（俱樂
部）係屬娛樂業，在籌備中或興建中，即向會員銷售會員證，收取不退還之入會費或
保證金，係預收收費額之營業行為，應於收款時開立統一發票課徵營業稅及娛樂稅。
（二）高爾夫球場（俱樂部）向會員收取入會費或保證金，如於契約訂定屆滿一定期
間退會者，准予退還；未屆滿一定期間退會者，不予退還之情形，均應於收款時開立
統一發票，課徵營業稅及娛樂稅。迨屆滿一定期間實際發生退會而退還入會費或保證
金時，准予檢附有關文件向主管稽徵機關申請核實退還已納稅款。」，是在財政部作
成七十九年六月四日台財稅第七九○六六一三○三號函釋之前，高爾夫球場（俱樂部
）向會員收取之應退還之保證金，係屬免開立統一發票，其後財政部雖變更見解，認
前開保證金，如於契約訂定屆滿一定期間退會者，准予退還；未屆滿一定期間退會者
，不予退還之情形，均應於收款時開立統一發票，課徵營業稅及娛樂稅；惟並無證據
顯示原告即已知悉其事，而不為開立統一發票資以報繳，是原告依循前例，就所收取
之七十九年至八十二年度之保證金，未為開立統一發票以報繳營業稅之行為，尚難認
其有何故意或過失，揆諸首開說明，自不應予處罰，乃被告依營業稅法第五十一條第
三款規定，按所漏稅額科處五倍罰鍰計二一、三二八、五○○元，即屬不合。訴願決
定及再訴願決定未予糾正，俱有疏失；原告此部分起訴意旨為有理由，爰將原處分關
於裁處罰鍰部分及一再訴願此部分之決定均予撤銷，以資適法。
據上論結，本件原告之訴為一部有理由、一部無理由，爰依行政訴訟法第二十六條，
判決如主文。
中    華    民    國     八十九      年      五      月      十二       日
                    行 政 法 院 第 四 庭
                                審 判 長 評  事      葉  振  權
                                         評  事      趙  永  康
                                         評  事      吳  明  鴻
                                         評  事      尤  三  謀
                                         評  事      陳  光  秀
右  正  本  證  明  與  原  本  無  異
                                         法院書記官  葛  雅  慎
中    華    民    國     八十九      年      五      月      十二       日


司法院資訊處製作；財團法人民間司法改革基金會備份。
